【裁判字號】    89,上易,469
【裁判日期】    890314
【裁判案由】    詐欺
【裁判全文】
臺灣高等法院刑事判決                  八十九年度上易字第四六九號
    上  訴  人  臺灣桃園地方法院檢察署檢察官
    被      告  丙○○
    被      告  乙○○
右上訴人因被告詐欺案件，不服臺灣桃園地方法院八十八年度易字第二五三號，中華
民國八十八年十一月十八日第一審判決 (起訴案號：臺灣桃園地方法院檢察署八十七
年度偵續字第五號)提起上訴，本院判決如左：
    主  文
上訴駁回。
    理  由
一、本案經本院審理結果，認第一審判決對被告丙○○、乙○○為無罪之諭知，核無
    不當，應予維持，並引用第一審判決書記載之證據及理由。
二、檢察官上訴意旨以：本件被告二人向告訴人借取八十二萬元，業據告訴人指述歷
    歷，復有支票為證，被告二人辯稱該筆八十二萬元係借款之利息云云，惟於偵查
    時卻稱不知利息如何計算，於原審卻又改稱有計算方式，前後所述不符，且該筆
    款項金額高達八十二萬元，如係清償利息，為何無任何本金、利息等會算事宜之
    記載憑證，足見該筆款項係另筆借款而非利息，被告二人明知資力不繼，無力清
    償，仍假借與告訴人長期資金往來基礎，向告訴人借款，事後不為清償，復不承
    認借款，詐騙之意甚明云云。
三、按犯罪事實應依證據認定之，無證據不得推定其犯罪事實，又不能證明被告犯罪
    者，應諭知無罪之判決，刑事訴訟法第一百五十四條、第三百零一條分別定有明
    文。又被害人之陳述如無瑕疵，且就其他方面調查又與事實相符，固足採為科刑
    之基礎，倘其陳述尚有瑕疵，即不得採為論罪科刑之依據；又認定不利於被告之
    事實，須依積極證據，苟積極證據不足為不利於被告事實之認定時，即應為有利
    於被告之認定，更不必有何有利之證據，最高法院六十一年台上字第三○九九號
    、三十年上字第八一六號判例意旨可資參照。又按刑法第三百三十九條第一項詐
    欺罪之成立，以意圖為自己或第三人不法之所有，以詐術使人將本人或第三人之
    物交付要票件，所謂以詐術使人交付，必須被詐人因其詐術而陷於錯誤，若其所
    用方法，不能認為詐術，亦不致使人陷於錯誤，即不構成該罪，最高法院四十六
    年台上字第二六○號著有判例。至於民事債務當事人間，若有未依債務本旨履行
    給付之情形，在一般社會經驗而言，原因非一；其因不可歸責之事由無法給付，
    或因合法得對抗他造主張抗辯而拒絕給付，甚至債之關係成立後，始行惡意遲延
    給付，皆有可能，非必出於自始無意給付之詐欺犯罪一端；又刑事被告依法不負
    自證無罪之義務，故在別無積極證據之情形下，自難違反刑事訴訟法第一百五十
    四條之規定，以被告單純債務不履行之狀態，推定被告自始即有不法所有之意圖
    而施用詐術。又按告訴人告訴，係以使被告受刑事訴追為目的，是其陳述是否與
    事實相符，仍應調查其他證據以資審認。最高法院四十六年度臺上字第二六０號
    判例、五十二年度臺上字第一三○○號判例。
四、本件上訴意旨指稱被告二人涉有刑法第三百三十九條第一項之詐欺罪嫌，無非係
    以告訴人之指訴及被告二人就如何計算出該筆鉅額利息、有無利息收據均未能詳
    實說明，顯與一般償還利息之情理相違等情為其主要論據。
五、經查：(一)、訊之告訴人甲○○指稱：伊係從伊所有之新竹企銀之帳號為000
    0000000號之帳戶內分三次，分別於八十四年一月十八日提領三十萬元、
    同年三月三日提領五十萬元、同年三月三十日提領六萬元，共計八十六萬元予丙○○及乙○○等二人，因丙○○等二人有還伊四萬元，始由丙○○負責簽發系爭
    八十二萬元之支票予伊用以支付借款金額云云（見原審八十八年十一月四日審判
    筆錄），並提出上開新竹企銀之帳號存摺影本一紙附卷可稽。然依告訴人甲○○
    於偵查中之指述分別係：八十四年八月間，乙○○打電話向伊調現借錢（見八十
    六年偵字第一四○四九號偵查卷宗第十二頁反面、八十七年偵續字第五號偵查卷
    宗第二十一頁反面）、「乙○○打電話來，向我借八十二萬元，當天（即八十五
    年二月間）丙○○來拿錢，並說要開一張半年後（指八十二萬元支票之發票日即
    八十五年八月三日）的支票給我收執，該支票就是卷附八十二萬元支票。」（見
    八十七年偵續字第五號偵查卷宗第三十二頁）等情以觀，姑且不論告訴人甲○○
    指稱：被告乙○○向伊借款之時間究係八十四年八月間或八十五年二月間，然均
    與上開告訴人甲○○自己指稱之提領現金借予被告等人之時間完全不符，顯無從
    證明告訴人確實有借與被告等二人系爭之現金八十二萬元之事實。其次，告訴人
    甲○○亦不否認與被告乙○○自五十八年間即有金錢借貸往來，彼此借款資金往
    來已有二、三十年之久，並收取借款利息約為每一百萬元，每月二萬元不等之利
    息之事實，然表示這二、三十年僅收取被告乙○○約四、五百萬元之利息等語（
    見原審八十八年十一月四日審判筆錄），又依被告等二人所辯：系爭八十二萬元
    之支票，係積欠甲○○二百萬元借款本金，自八十四年初起算至八十六年初止，
    約二年，每月約三萬五千元之利息，每年約四十二萬元，二年共約八十四萬元，
    因先前有還甲○○二萬元，始由丙○○負責簽發前開八十二萬元之支票予甲○○
    用以支付該本金債務利息等語以觀，且告訴人亦指稱：被告乙○○尚欠伊二百萬
    元未還等語，並提出二百萬元之本票一紙附卷（見八十七年偵續字第五號偵查卷
    宗第二十七頁至第二十八頁），足見，告訴人之指述與被告二人所辯之利息收取
    情形相符合一致，且系爭八十二萬元之支票亦符合二百萬元借款本金，借款二年
    期間，每月三萬五千元，每年四十二萬元計算之利息，即系爭之八十二萬元支票
    應係被告二人支付予告訴人借款二百萬元循環二年之利息總合款項，而非新的一
    筆借款。又按借貸契約並非以有書面憑證為成立要件，縱認被告未保留有與告訴
    人相關借貸之憑證文件，亦不得遽而推認被告涉有詐欺取財犯嫌。再按，「犯罪
    事實依法應依證據認定之，不得僅以被告之反證不成立，持為認定犯罪之論據。
    」、「認定犯罪事實應依證據，為刑事訴訟法所明定，故被告否認犯罪事實所持
    之辯解，縱屬不能成立，仍非有積極證據足以證明其犯罪行為，不能遽為有罪之
    認定。最高法院二十一年度上字第四七四號判例三十年度上字第一八三一號判例
    足資參照。是綜被告關於是否與告訴人間有利息之計算方式一節，先後所供並不
    一致，然除有積極證據足資證明其等犯罪，否則即不得以擬制或推定之方式認定
    被告確實犯罪。又衡情茍本件八十二萬元部分並非被告向告訴人借款所生利息，
    而係單純之借款，則被告理應直承而不會否認，因為如此對被告自己反而有利，
    否則，依照被告所辯係因借款所生利息云云，則被告不啻因此將對告訴人另負擔
    高額本金之清償責任？至愚之人亦不會僅為區區八十二萬元而為辯解卻遭致數十
    倍於此一金額之本金有待清償之不利益，是被告等之辯解堪足採信。(二)、系爭
    之八十二萬元支票既係被告二人用以支付積欠告訴人二百萬元借款債務之循環二
    年之利息總合款項，且告訴人亦不否認共收取被告二人約四、五百萬元之利息款
    項，至於嗣後被告二人無法繼續支付告訴人利息及本金之債務，依前揭判例意旨
    ，不論係因不可歸責之事由無法給付，或因合法得對抗他造主張抗辯而拒絕給付
    ，甚至債之關係成立後，始行惡意遲延給付，皆有可能，非必出於自始無意給付
    之詐欺犯罪一端。（三）綜上所示，本件應純屬民事債務不履行之糾紛事件，與
    刑法詐欺罪之成立要件，尚有未合。此外復查無其他積極證據足認被告二人有詐
    欺之犯行，即屬不能證明被告二人犯罪，原審為被告無罪判決之諭知，於法自無
    不合，檢察官循告訴人之請求仍執前詞上訴，指摘原判決不當，非有理由，應予
    駁回。
六、據上論結，應依刑事訴訟法第三百七十三條、第三百六十八條，判決如主文。
本案經檢察官謝英民到庭執行職務。
中     華     民     國    八十九   年      三        月      十四      日
                            臺灣高等法院刑事第九庭
                                審判長法  官  李  文  成
                                      法  官  官  有  明
                                      法  官  周  盈  文
右正本證明與原本無異。
不得上訴。
                                      書記官  余  姿  慧
中     華     民     國    八十九   年      三        月      十六      日


司法院資訊處製作；財團法人民間司法改革基金會備份。
